臺灣桃園地方法院刑事附帶民事判決
原　　　告　綠色工坊有限公司
法定代理人　張佐嘉
被　　　告　鑫九通海洋科技股份有限公司
法定代理人　郭金萬
訴訟代理人　李宗益律師
被　　　告　郭金萬
上列當事人間因本院99年度桃智簡字第18號違反著作權法案件，
經原告提起附帶民事訴訟，本院於民國100 年7 月13日言詞辯論
終結，判決如下：
    主      文
被告應連帶給付原告新臺幣陸萬元，及自民國九十九年五月七日
起至清償日止，按年息百分之五計算之利息。
被告等應連帶負擔費用，將本件刑事案件確定之判決書全文暨本
件民事案件最後事實審之確定判決書全文，登載於新聞紙壹日。
原告其餘之訴駁回。
本判決第一項於原告以新臺幣貳萬元供擔保後，得假執行。但被
告於執行標的物拍定、變賣或物之交付前，以新臺幣陸萬元為原
告預供擔保後，得免為假執行。
原告其餘假執行之聲請駁回。
    事實及理由
一、原告主張：
  (一)被告郭金萬係設於桃園縣桃園市○○里○○路1221號4樓「
    鑫九通海洋科技股份有限公司」（下稱鑫九通公司，地址業
    已更改為桃園縣蘆竹鄉○○路○段231巷29號）負責人，明知
    「三眼恐龍蝦照片」係由原告享有照片著作財產權之全部權
    利，竟未取得原告之同意，擅自將前開照片，重製於鑫九通
    公司之http://www.joytown.tw/tripos.asp之網站上，以基
    於營利之意圖行銷該公司之產品。
  (二)按「因故意或過失不法侵害他人之著作財產權或製版權者，
    負損害賠償責任。」著作權法第88條第1項前段定有明文。
    查被告等所為，不僅知悉「三眼恐龍蝦照片」係屬侵害他人
    著作財產權，且確已用該照片來行銷該公司之產品，事證明
    確，已如前述，依法被告等須負損害賠償責任。
  (三)按「依前項規定，如被害人不易證明其實際損害額，得請求
    法院依侵害情節，在新臺幣一萬元以上一百萬元以下酌定賠
    償額。如損害行為屬故意且情節重大者，賠償額得增至新臺
    幣五百萬元。」著作權法第88條第3項定有明文。查被告等
    使用原告享有著作權之「三眼恐龍蝦照片」已超過2年以上
    ，並用以行銷被告公司之產品以獲取利益，參考銷售公司為
    鑫九通公司所提出之預估銷售獲利資料，是原告認被告等應
    連帶賠償之金額以新臺幣（下同）100萬元為相當，另若有
    其他損害，原告仍得依法請求，併此敘明。
  (四)次以，「被害人得請求由侵害人負擔費用，將判決書內容全
    部或一部登載新聞紙、雜誌。」著作權法第89條定有明文。
    雇員告得請求被告負擔費用，將本件刑事案件確定之判決書
    全文暨本件民事案件最後事實審之確定判決書全文，登載於
    新聞紙1日，以示懲戒。
  (五)原告並聲明：
  1.被告等應連帶給付原告新臺幣壹佰萬元，及自起訴狀繕本送
    達翌日起至清償日止，按年息百分之五計算之利息。
  2.被告等應連帶負擔費用，將本件刑事案件確定之判決書全文
    暨本件民事案件最後事實審之確定判決書全文，登載於新聞
    紙壹日。
  3.訴訟費用由被告等連帶負擔。
  4.原告願供擔保，請准宣告假執行。
二、被告抗辯：
  (一)被告於98年8月接任鑫九通公司董事長，鑫九通公司前身為
    九通海洋科技公司（下稱九通公司），九通公司成立於95年
    1月間，後因營運問題於97年6月由鑫九通公司接手該公司，
    接手後公司名稱仍為九通公司，直到98年10月始更名為鑫九
    通公司，合先敘明。
  (二)被告公司於98年11月間接獲原告之之律師函，內如稱被告公
    司有侵害綠色工坊攝影著作權情事，被告公司為避免爭議，
    先行將公司網路上之恐龍蝦圖檔全部下架更換，再細查是否
    確有侵害著作權之情事。經被告內部瞭解，公司網路上之資
    料，係先前合併原九通公司所留存資料，並非被告公司合併
    後所重新製作網頁，而被告公司合併九通公司後，所有公司
    人員經過更換，是以無從知悉往頁上之「恐龍蝦」攝影照片
    有無侵害到原告攝影照片之著作權，且當時公司僅有銷售女
    王恐龍蝦商品，並未銷售三眼恐龍蝦，網頁上之照片純粹係
    為介紹「恐龍蝦」（女王恐龍蝦、三眼恐龍蝦）之生態史，
    因恐龍蝦在遠古生物史上有生命教育異議，可以讓消費者或
    是一般民眾有機會藉由恐龍蝦之攝影照片，認識並看到5億
    年前之生命形態，且被告公司亦有積極參與國小自然生物之
    推廣教育，所以網站上配合刊登恐龍蝦照片並介紹該生物之
    生態演變史，乃屬正常狀態，並無任何營利之目的，亦無任
    何侵害他人著作財產權之情事。
  (三)該「三眼恐龍蝦照片」係屬一般實體的實物拍攝，應不受著
    作權法保護。原告指控被告公司網頁上之恐龍蝦照片已侵害
    其攝影著作權。然依最高法院97年度台上字第1671號民事判
    決、最高法院98年度台上字第1198號判決及最高法院96年度
    台上字第772 刑事判決、智慧財產法院民著訴字第2 號民事
    判決之意旨，可知著作權法精神在於保護具原創性之著作，
    故攝影著作，應認係指由主題之選擇，光影之處理、修飾、
    組合或其他藝術上之賦形方法，以攝影機產生之著作，始受
    保護。通常一般以攝影機對實物拍攝之照片，尚難認係著作
    權法。原告於99年11月24日開庭時，既陳稱：該照片是伊用
    數位相機對著恐龍蝦活體連拍，拍了一晚等語，顯見本件原
    告公司所拍攝之「三眼恐龍蝦照片」，係屬實體拍攝，一般
    人均可以攝影機或照相機對恐龍蝦拍攝出相同照片，是原告
    之「三眼恐龍蝦照片」應不受著作權法保護。
  (四)被告於98年間尚未進行恐龍蝦銷售，實無可能影響原告銷售
    業績。被告公司於99年9 月間始開始討論三眼恐龍蝦之上網
    行銷策略，經過2 個月討論，於99年11月9 日正式上網販售
    ，被告於98年間既無任何銷售三眼恐龍蝦之紀錄，自無可能
    成為原告銷三眼恐龍蝦之競爭對手，實難謂原告所受損害與
    被告之行為間有何因果關係。
  (五)如依著作權法第88條第3 項之規定為損害賠償之請求，須以
    被害人不易證明實際損害為前提，本件原告固然無法就被告
    是否因侵權行為獲得利益提出證明，然原告於本件附帶民事
    賠償請求中，亦從未提出原告恐龍蝦收入減損之證明，是原
    告請求顯與著作權法第88條第3 項之要件不符，爰請求駁回
    原告之訴。
  (六)被告答辯聲明：
  1.原告之訴駁回。
  2.訴訟費用由原告負擔。
  3.如受不利之判決，請准宣告免為假執行。
三、按附帶民事訴訟之判決，應以刑事訴訟判決所認定之事實為
    據，刑事訴訟法第500 條前段定有明文。本件原告主張「三
    眼恐龍蝦照片」係屬著作權法保障之攝影著作，被告重製該
    「三眼恐龍蝦照片」，進而侵害原告著作財產權之事實，業
    經本院以99年度桃智簡字第18號刑事簡易判決，認定原告前
    揭主張為真，逕而判決郭金萬有共同擅自以重製之方法侵害
    他人之著作財產權之犯行，處拘役40日，有該案刑事簡易判
    決書在卷可按，是原告主張之前揭事實，應堪信為真實，被
    告抗辯被告郭金萬對於鑫九通公司前身九通公司於網路使用
    該照片一無所知，且該「三眼恐龍蝦照片」非著作權法保障
    之客體云云，洵無足採。
四、原告請求損害賠償之依據及損害賠償額之認定
  (一)按因故意或過失不法侵害他人之著作財產權或製版權者，負
    損害賠償責任，著作權法第88條第1項定有明文。公司負責
    人對於公司業務之執行，如有違反法令致他人受損害時，對
    他人應與公司負連帶賠償之責，公司法第23條第2 項定有明
    文。被告以重製「三眼恐龍蝦照片」之方式，侵害原告之著
    作財產權，屬故意侵害原告之著作財產權。又被告郭金萬於
    98年8月20日間擔任被告鑫九通公司之董事長，有股份有限
    公司變更登記表1紙在卷可按，被告郭金萬既為被告鑫九通
    公司之負責人，被告郭金萬對於鑫九通公司關於網站經營
    業務之執行，於98年8月20日起迄98年11月被告將照片下架
    止之期間內，違反法令致原告受有損害，依著作權法第88條
    第1 項及公司法第23條第2 項，被告鑫九通公司與被告郭金
    萬應連帶負損害賠償責任。又法院就當事人主張之事實，如
    何適用法律，不受當事人法律上陳述之拘束，是原告既主張
    被告郭金萬為被告鑫九通公司之法定代理人，被告郭金萬應
    與被告鑫九通公司負連帶賠償責任，縱其未引用公司法第23
    條第2 項之規定，本院仍應依該法條予以裁判，附此敘明。
  (二)又著作權法第88條第3項規定，依前項規定，如被害人不易
    證明其實際損害額，得請求法院依侵害情節，在新臺幣一萬
    元以上一百萬元以下酌定賠償額。如損害行為屬故意且情節
    重大者，賠償額得增至新臺幣五百萬元。被告雖抗辯以，原
    告自始未曾提供因被告之侵害著作權行為，導致恐龍蝦收入
    減損之證明，核與法條規定被害人不易證明其實際損害額之
    要件不符等語。然查本件被告所侵害之權利，僅為被告重製
    該「三眼恐龍蝦」攝影著作之著作財產權，尚不及於其他權
    利，而原告公司營業之項目為販賣恐龍蝦、寵物用品、昆蟲
    、蜥蜴，主要是寵物的相關用品，恐龍蝦所衍生的獲益，除
    商品本身外，還有教育課程及活動乙節，業據原告於言詞辯
    論程序中陳述明確（見本院卷第118頁），原告營業之項目
    既未包括販售該「三眼恐龍蝦」之攝影著作，則被告將「三
    眼恐龍蝦」照片放置於鑫九通公司網頁上，與原告公司之營
    收是否因被告使用該照片而短少，顯無相當之因果關係。本
    院斟酌原告就被告侵害之「三眼恐龍蝦」攝影著作之行為，
    實不易證明其所受之實際損害額，並考量被告侵害行為情節
    之輕重、持續之期間，被告使用原告之攝影著作有助豐富公
    司網頁內容，減省另行拍攝相關照片之金錢、精神與勞費，
    以及被告侵害原告著作權之照片僅1張等各項情狀，依著作
    權法第88條第3項之規定，酌定本件被告等應連帶給付之賠
    償額為6萬元。是本件原告在此項金額內之請求，尚屬合理
    ，應可准許，逾此範圍之請求，則嫌過高，應予駁回。
  (三)本件損害賠償之給付無確定期限，而本件刑事附帶民事起訴
    狀繕本於99年5月6日送達被告，有送達證書1紙在卷可憑，
    是原告請求自起訴狀繕本送達日翌日（即99年5月7日）起至
    清償日止，按週年利率百分之5 計算之利息，即屬有據。
五、登報部分
    按著作權法第89條規定：「被害人得請求由侵害人負擔費用
    ，將判決書內容全部或一部登載新聞紙、雜誌。」是原告主
    張：被告等應連帶負擔費用，將本件刑事案件確定之判決書
    全文暨本件民事案件最後事實審之確定判決書全文，登載於
    新聞紙1 日等情，為有理由。
六、綜上所述，原告依公司法第23條第2 項、著作權法第88條第
    1 項、第3 項、第89條規定，請求被告等連帶給付6 萬元及
    自99年5 月7 日起至清償日止，按年息百分之5 計算之利息
    ，及被告等應連帶負擔費用，將本件刑事案件確定之判決書
    全文暨本件民事案件最後事實審之確定判決書全文，登載於
    新聞紙1 日，均有理由，應予准許；至於逾上開範圍之請求
    ，為無理由，應予駁回。
七、又訴訟費用並未在刑事訴訟法第491 準用之列，應毋庸命當
    事人負擔，併此敘明。
八、兩造就主文第1 項部分別陳明願供擔保請准宣告假執行或免
    為假執行，關於原告勝訴部分，核無不合，爰分別酌定相當
    之擔保金額，併予以准許，而原告敗訴部分，假執行之聲請
    因訴之駁回而失所附麗，應予駁回。
九、本案事證已臻明確，兩造其餘主張、陳述暨攻擊防禦方法，
    經本院審酌後，認均與本案判斷結果無影響，毋庸再予一一
    論述，附此敘明。
據上論結，本件原告之訴一部有理由、一部無理由，依刑事訴訟
法第502 條、第491 條第10款、民事訴訟法第392 條，判決如主
文。
中    華    民    國   100    年    7     月    27    日
                  刑事第二庭  法  官  廖珮伶
如不服本判決，非對於刑事訴訟之判決上訴時，不得上訴，並應
於判決送達後10日內向本院提出上訴狀（應附繕本）。
                              書記官  張良煜
中    華    民    國   100    年    7     月    27    日